ACORDAO-COMPLETO-2543799

ACÓRDÃO 2398/2022 ATA 41/2022 - PLENÁRIO

VISTOS, relatados e discutidos estes autos que cuidam de Representação acerca de indícios de irregularidades em decisões da SNPTA e da Antaq que autorizaram a inclusão de perfil de carga granel sólido mineral no Contrato de Arrendamento 3/2021, firmado entre o Ministério da Infraestrutura (MInfra) e ATU 18 Arrendatária Portuária SPE S.A (ATU18) ;
ACORDAM os Ministros do Tribunal de Contas da União, reunidos em Sessão Plenária, diante das razões expostas pelo Relator, em:
9.1. com fulcro nos arts. 235 e 237, inciso VI e parágrafo único, do Regimento Interno/TCU, e no art. 103, § 1º, da Resolução-TCU 259/2014, conhecer da presente Representação para, no mérito, considerá-la parcialmente procedente;
9.2. com fundamento no art. 9º da Resolução-TCU 315/2020, dar ciência ao Ministério da Infraestrutura e à Antaq de que a alteração do tipo de carga para o qual o terminal foi planejado, antes do cumprimento, pelo arrendatário, das obrigações imediatas previstas no edital de licitação, fere o art. 16, incisos I e II, da Lei 12.815/2013 c/c o art. 174 da Constituição Federal, bem como o art. 14 da Lei 8.987/1995;
9.3. encaminhar cópia do presente Acórdão ao Ministério da Infraestrutura, à Antaq, à Intermaritima Portos e Logistica S.A. e à ATU 18 Arrendataria Portuaria Spe S.A, destacando que o relatório e o voto que fundamentam a deliberação ora encaminhada podem ser acessados por meio do endereço eletrônico www.tcu.gov.br/acordaos; e
9.4. arquivar os presentes autos, nos termos art. 169, inciso V, do RITCU.

Representação formulada a partir de denúncia, com pedido de medida cautelar, acerca de suposta irregularidade em despacho decisório da Secretaria Nacional de Portos e Transportes Aquaviários, que autorizou a inclusão de perfil de carga granel sólido mineral (fertilizante) em terminal portuário arrendado.

Secretaria Nacional de Portos e Transportes Aquaviários.

3. Interessados/Responsáveis:
3.1. Interessados: Agência Nacional de Transportes Aquaviários (04.903.587/0001-08); Atu 18 Arrendataria Portuaria Spe S.A. (41.718.266/0001-51).

13.1. Ministros presentes: Bruno Dantas (na Presidência), Walton Alencar Rodrigues, Benjamin Zymler, Vital do Rêgo e Antonio Anastasia (Relator).
13.2. Ministros-Substitutos convocados: Augusto Sherman Cavalcanti e Marcos Bemquerer Costa.
13.3. Ministro-Substituto presente: Weder de Oliveira.

ANTONIO ANASTASIA

Transcrevo a seguir, nos termos do art. 1º, § 3º, inciso I, da Lei 8.443/1992, a instrução lavrada no âmbito da Secretaria de Fiscalização de Infraestrutura Portuária e Ferroviária (peça 82) , cujas conclusões contaram com a anuência do dirigente da unidade técnica (peças 83-84) .
"INTRODUÇÃO
Trata-se de representação formulada a partir de denúncia, com pedido de medida cautelar, acerca de suposta irregularidade do Despacho Decisório 117/2021/SNPTA, da Secretaria Nacional de Portos e Transportes Aquaviários (SNPTA) , que autorizou, em caráter preliminar, a inclusão de perfil de carga granel sólido mineral (fertilizante) no Contrato de Arrendamento 3/2021, firmado entre o Ministério da Infraestrutura (MInfra) e o arrendatário ATU18 Arrendatária Portuária SPE S.A (ATU18) ; e do Acórdão 707/2021-Antaq, da Agência Nacional de Transportes Aquaviários (Antaq) , que autorizou a empresa ATU18 a movimentar granel sólido mineral, notadamente fertilizantes, no Porto de Aratu/BA, sem os estudos e análises necessários exigidos pelo ordenamento jurídico. 
HISTÓRICO
Inicialmente, a Unidade Técnica (UT) apontou que a pessoa jurídica que comunicou as possíveis irregularidades (peça 1) não se enquadrava entre os legitimados para promover a instauração de processo do tipo Denúncia, nos termos do art. 234 do Regimento Interno. Não obstante, a UT reconheceu o interesse público na apuração da irregularidade, com impactos para o planejamento portuário federal e para o Porto de Aratu/BA, razão pela qual instruiu a presente Representação, conforme o art. 237, inciso VI, do RI/TCU.
Registre-se que, em dezembro de 2020, foram licitados dois terminais portuários no Porto de Aratu/BA: (i) ATU12, para movimentação de graneis sólidos minerais, especialmente fertilizantes, e (ii) ATU18, para movimentação de graneis sólidos vegetais, especialmente soja. Um mesmo grupo econômico sagrou-se vencedor dos dois certames. Assim, em 17/5/2021 foram assinados os Contratos de Arrendamento 3/2021 e 2/2021 para exploração dos terminais ATU18 (peça 5) e ATU12 (peça 114 do TC Processo 015.197/2020-4) , respectivamente.
A documentação encaminhada inicialmente apontava irregularidades em ato da SNPTA que autorizou a inclusão de novo perfil de carga no Contrato de Arrendamento 3/2021 (peça 5) e da Antaq, que autorizou a movimentação para o mesmo arrendatário, em caráter especial por 180 dias, de carga diferente daquela que fora licitada.
Alegava que o impacto da alteração do perfil de carga se demonstrava pelo simples fato de que se o Edital do ATU18 previsse a movimentação de fertilizantes desde o início possibilitaria a apresentação de ágio maior do que o valor ofertado, beneficiando os cofres da União (peça 1, p. 4) . 
Afirmava que o Despacho Decisório 117/2021/SNPTA e o Acórdão 707/2021-Antaq, foram emitidos sem que fossem precedidos de análise de compatibilidade para com as políticas públicas do setor e com o Plano de Desenvolvimento e Zoneamento do porto (PDZ) e demais instrumentos de planejamento, além dos possíveis impactos à concorrência e à ordem econômica.
Na visão da pessoa jurídica que comunicou as possíveis irregularidades, caso o Poder Concedente autorize de maneira definitiva a inclusão do perfil de carga no referido contrato, estaria cometendo graves ilegalidades, em especial (i) violação ao instrumento convocatório, caracterizando burla à licitação; (ii) alteração sem justificativa prévia e tempestiva do PNL, Plano Mestre e PDZ da Companhia Docas do Estado da Bahia (Codeba) ; (iii) violação do art. 1º, inciso V, do Decreto 10.330/2020 (Qualificação PPI - ATU18) ; (iv) infração à ordem econômica; e (v) ausência de consulta prévia ao TCU (peça 1, p. 6) . 
Ademais, a área técnica da Antaq não teria considerado na autorização os impactos diretos de eventual alteração nos estudos ambientais, de engenharia e de mercado, entre outros, criando um precedente negativo no setor portuário a respeito da higidez dos editais de licitação e respectivos esclarecimentos (peça 1, p. 11) . 
Na instrução inicial (peça 22) , a Unidade Técnica (UT) entendeu que o deslinde do presente processo carecia da manifestação dos representados, da Secretaria Nacional de Portos e Transportes Aquaviários do Ministério da Infraestrutura (SNPTA/MInfra) e da Agência Nacional de Transportes Aquaviários (Antaq) , e propôs o encaminhamento de diligência e oitiva a esses órgãos. 
Acerca do pedido de medida cautelar formulado na denúncia original, a UT entendeu ausentes os requisitos da fumaça do bom direito e do perigo da demora, e presente o perigo da demora reverso, motivo pelo qual não encampou o pedido de medida cautelar contido na exordial. 
A proposta foi analisada pelo Min. Relator Raimundo Carreiro, o qual decidiu de maneira diversa da UT (peça 27) . 
O Ministro entendeu que no caso analisado estavam sim presentes os pressupostos do fumus boni iuris e do periculum in mora, tendo em vista fortes indícios de violação ao princípio da vinculação ao instrumento convocatório, pelo curto espaço de tempo ocorrido entre a realização da licitação e a solicitação do arrendatário, entre outras coisas. 
Nesse sentido, o Ministro conheceu da representação, suspendeu a eficácia do Despacho Decisório 117/2021/SNPTA e do Acórdão 707/2021-ANTAQ e determinou cautelarmente à SNPTA e à Antaq que se abstivessem de autorizar a extensão de perfil de carga previsto originalmente para ser movimentado pelo terminal ATU12 ao escopo do Contrato 3/2021, referente ao terminal ATU18, até a decisão de mérito do Tribunal.
Além disso, o Min. Relator solicitou a oitiva da SNPTA e da Antaq para que se manifestassem sobre as decisões que autorizaram a inclusão de perfil de carga no Contrato 3/2021 diferente do que foi licitado, apresentando os respectivos documentos comprobatórios, a fim de colher elementos para subsidiar uma decisão mais segura acerca do mérito da representação. 
Ademais, permitiu ao arrendatário que se manifestasse, caso quisesse, sobre os pressupostos da suspensão cautelar do Despacho Decisório 117/2021/SNPTA e do Acórdão 707/2021-ANTAQ.
Mediante o Ofício 323/2021/DG-ANTAQ, a agência reguladora interpôs Agravo com pedido de efeito suspensivo contra a Decisão proferida pelo Min. Relator (peças 33 e 34) , destacando a natureza emergencial da autorização concedida, face às restrições para movimentação de fertilizantes no complexo portuário.
Também foi informado que a arrendatária solicitou a inclusão definitiva do tipo de carga graneis sólidos minerais no escopo do contrato do terminal ATU18 - que fora previsto na licitação para movimentação de graneis sólidos vegetais - assunto ainda sem decisão na Agência e na SNPTA.
No voto condutor do Acórdão 64/2022-TCU-Plenário (peça 46) , assim manifestou-se o Min. Relator Raimundo Carreiro:
Embora considere que haja pontos a serem elucidados no presente processo, no que tange à comprovação da consideração dos impactos ao planejamento portuário, bem como sobre eventuais desatendimentos das cadeias logísticas do Porto de Aratu/BA, entendo que, pela natureza precária da autorização concedida à arrendatária, torna-se desnecessária, por ora, a manutenção da medida cautelar por mim emitida no Despacho da peça 27.
Ressalto que a autorização excepcional concedida pela Antaq e pela SNPTA tem prazo definido de 180 dias, com possibilidade de prorrogação e previsão de vigorar apenas enquanto durarem as intervenções para repotenciação do terminal ATU12. 
Por fim, face aos prejuízos ocasionados pelas chuvas que afligiram o território baiano recentemente, entendo que a paralisação da movimentação de fertilizantes no terminal ATU18, neste momento, poderia agravar o quadro econômico dos setores de logística e do agronegócio da região.
 Dessa forma, nos termos do art. 276, § 1º e 289, § 1º do Regimento Interno do TCU, dou provimento ao agravo manejado pela Agência Nacional de Transportes Aquaviários, para revogar os itens 20.2 e 20.3 do Despacho emitido em 20/12/2021 (peça 27) .
Analisadas inicialmente as alegações da denunciante, e ouvidas as outras partes, ainda restavam pontos a serem elucidados preliminarmente à análise de mérito. Por este motivo foi encaminhada diligência à SNPTA para esclarecimento das seguintes questões (peça 62, p. 8) :
por qual razão o potencial risco de desabastecimento não foi considerado no estudo do ATU12;
se os anuários estatísticos apresentados pela Antaq apontando movimentação significativa de fertilizantes também na área do ATU18 foram utilizados no EVTEA do arrendamento;
de que forma o Poder Concedente poderá manter a política de atração de cargas de granel sólido vegetal para o Porto de Aratu, garantindo a eficiência máxima do terminal, mesmo com a adição de uma carga tão distinta no contrato, considerando a intenção do arrendatário de movimentar também minério de ferro no ATU18;  
qual seria o impacto dessa possível alteração no contrato do ATU18, considerando a área total do arrendamento.
dadas as respostas aos questionamentos feitos na Audiência Pública e pela UT, se a autorização para minério de ferro não iria contra o entendimento exposto no processo licitatório, ou seja, se não ocorreria violação ao princípio da vinculação ao instrumento convocatório;
em que fase se encontra a análise dos Planos Básicos de Implantação (PBIs) dos terminais ATU12 e ATU18; e
como se encontra atualmente a movimentação de cargas nos terminais ATU12 e ATU18.
EXAME TÉCNICO
Em resposta à diligência, o Poder Concedente protocolou o Ofício 24/2022/AECI (peça 67) , mediante o qual encaminhou a Nota Técnica 29/2022/CGMP-SNPTA/DNOP/SNPTA (peça 68) , na qual presta os esclarecimentos solicitados.
Adicionalmente, também se manifestaram a empresa Intermarítima Portos e Logística S/A (peças 70-71 e 75-76) e a ATU 18 Arrendatária Portuária SPE S.A. (peça 72) .
Secretaria Nacional de Portos e Transportes Aquaviários 
Primeiramente, em relação à possível burla ao processo licitatório, com a inclusão de movimentação de minério de ferro ao ATU18, a SNPTA alega que os atos licitatórios e contratos administrativos deles provenientes não são um fim em si mesmos, podendo sofrer alterações. Destaca que a Lei 12.815/2013 e a Portaria MInfra 530/2019 permitem que o Poder Concedente, com interveniência das Autoridades Portuárias e da Antaq, aprove a alteração dos contratos de arrendamento, seguindo o procedimento da referida Portaria.
Ressalta as conclusões desta SeinfraPortoFerrovia, nos autos do TC Processo 015.197/2020-4, que avaliou os processos de desestatização do ATU 12 e ATU 18. Observa que os procedimentos licitatórios foram devidamente analisados e aprovados pelo TCU, o qual enfatizou não ter identificado quaisquer máculas nos referidos procedimentos. Alega que isso implica reconhecer que a licitação se aperfeiçoou enquanto ato jurídico perfeito, tendo culminado com a celebração dos contratos de arrendamentos dela decorrentes.
Assevera que o próprio TCU reconhece reiteradamente que o edital de licitação prevê que os estudos relativos aos processos licitatórios são referenciais e que o projeto a ser efetivamente implantado será definido pelo licitante vencedor do certame, por meio de projeto executivo a ser aprovado posteriormente.
Conclui que a alteração do tipo de carga do contrato de arrendamento não desnatura, por si só, o contrato de arrendamento, nem implica burla ao edital do leilão de arrendamento do terminal ATU18, que continuará a movimentar granéis sólidos, manterá seus investimentos e suas atividades originais, apenas agregando à sua atividade um novo tipo de carga a ser movimentada.
Referente ao possível impacto da alteração de carga no contrato do ATU18, considerando a área total do arrendamento, o Poder Concedente esclarece que no EVTEA original, o TGS II (Terminal de Graneis Sólidos II) , em função dos limites de comprimento de embarcação e profundidade de dragagem que se faziam presente, atendia apenas navios graneleiros da ordem de até 40.000 TPB (toneladas de porte bruto) , porém com a ampliação e alargamento da plataforma acostável, reforço estrutural do píer e serviços de dragagem que foram propostos pelo futuro arrendatário, a capacidade da estrutura de atracação passará a atender navios graneleiros de 80.000 TPB.
Dessa forma, a capacidade efetiva do TGS II, com base nas novas instalações e equipamentos, será consideravelmente ampliada e, levando em conta o fato de não haver movimentação de grãos nos três primeiros anos do contrato, haverá uma capacidade ociosa de movimentação de cargas a partir do 4º ano contratual, a qual poderá ser utilizada para movimentar outras cargas, aumentando a eficiência das operações e o leque de serviços ofertados pelo terminal, atendendo melhor às atuais e efetivas necessidades dos usuário do Porto de Aratu. 
Quanto ao questionamento acerca do andamento da análise dos Planos Básicos de Implantação (PBIs) dos terminais ATU12 e ATU18, a SNPTA informa que, por meio das Notas Técnicas 53/2021/CGMP-SNPTA/DNOP/SNPTA e 61/2021/CGMP-SNPTA/DNOP/SNPTA, datadas de 26/04/2021 e 30/04/2021 - respectivamente, o Departamento de Novas Outorgas e Políticas Regulatórias Portuárias (DNOP) realizou a análise do cumprimento dos itens editalícios, constatando que todos foram cumpridos, inclusive a entrega dos PBIs dos ATU12 e ATU18, motivo pelo qual se procedeu à assinatura dos contratos de arrendamento.
Após uma análise inicial, o Poder Concedente considerou que alguns itens não estavam atendidos e solicitou, em 26/4/2021 e 24/6/2022 a revisão dos documentos. Os PBIs revisados foram encaminhados em 8/9/2021, os quais contaram com a manifestação positiva por parte da Codeba. 
Em razão da necessidade de promover adequações aos PBIs apresentados em setembro/2021, a arrendatária protocolou, em 23/12/2021 nova versão dos referidos planos. A SNPTA ressalta que as últimas versões dos PBIs apresentados pela arrendatária encontram-se em análise pela equipe técnica do DNOP.
Além disso, destaca alguns pontos relevantes dos PBIs apresentados, já prevendo a integração logística dos terminais ATU12 e ATU18, de áreas contíguas e de mesma titularidade no Porto de Aratu. A integração é proposta pela arrendatária com o objetivo de otimizar os arranjos operacionais e marítimos de ambas as áreas, incluindo o compartilhamento de estruturas administrativas. A SNPTA salienta que, do ponto de vista do usuário e da Autoridade Portuária, esses arranjos permitem melhor disponibilidade de berço e menor risco de fila de navios, além de maior eficiência e, consequentemente, maior atração de cargas.
Ressalta que a área ATU18 apresenta sinergias físicas e operacionais com a área de ATU12 e por serem da mesma titularidade e serem contíguas, a arrendatária propôs uma integração logística do terminal ATU18 às operações da área de ATU12, da seguinte maneira: (a) os granéis vegetais, especialmente do tipo soja, serão movimentados e armazenados no ATU18, conforme previsto originalmente, e apresentarão 100% da recepção rodoviária e uso dos tombadores no ATU12; e (b) a armazenagem do minério de ferro ocorrerá em ATU12, porém será movimentada no TGS II de ATU18.
Por consequência, considerando a movimentação de minério ferro em ATU12, o PBI previu uma correia transportadora entre as áreas dos arrendamentos ATU12 e ATU18, com área projetada de 1.800 m², a ensejar a realização de um contrato de direito de passagem junto à Autoridade Portuária. 
Ainda, na proposição de layout do referido PBI para o ATU18, os tombadores de caminhões serão implantados na área de ATU12, de modo que toda a recepção e expedição rodoviária das cargas que serão operadas no ATU18 ocorram somente em ATU12, sem que haja fluxo de caminhões na área do terminal ATU18. 
O PBI propõe que as atividades operacionais do ATU12 sejam integradas às operações de ATU18 da seguinte maneira (peça 68, p. 10) :
1. Os granéis vegetais que serão armazenados e operados no ATU18, e apresentarão 100% da recepção rodoviária e uso dos tombadores no ATU12; 
2. O minério de ferro, cuja armazenagem ocorrerá no ATU12, será operado no TGS II do ATU18;
3. A área de arrendamento ATU18 será destinada à operação de cais de granéis vegetais e minério de ferro 
4. A armazenagem de granéis vegetais contará com as seguintes estruturas: 5 silos para armazenagem de granéis vegetais com capacidade estática de 18 mil t cada;
5. No Píer Terminal de Granéis Sólidos - TGS II, composto por um berço de atracação, serão embarcadas as cargas granéis vegetais e minério de ferro; 
6. Previsão de área para expansão futura: 3 silos para armazenagem de granéis vegetais (18 mil t cada) .
O Poder Concedente assegura que após os investimentos previstos, bem como considerando as alterações propostas, a ocupação do berço do TGS II do ATU18 será de apenas 23%, o que representa um valor bem abaixo do previsto no EVTEA original, implicando disponibilidade operacional considerável do berço do TGS II para movimentação e aproveitamento de outras cargas. 
Em relação à manutenção da política de atração de cargas de granel sólido vegetal para o Porto de Aratu, considerando a intenção do arrendatário de movimentar também minério de ferro no ATU18, o Poder Concedente ressalta que o EVTEA é referencial e não é capaz de prever todas as possibilidades de cargas que podem vir a ser operadas no terminal, em diferentes momentos. No objeto dos contratos das áreas ATU12 e ATU18 foram especificados somente o perfil de carga. 
Defende que dessa forma dá-se ao arrendatário maior flexibilidade para operar cargas diversas dentro do mesmo perfil (granel sólido) , permitindo ao parceiro privado que faça adequações para se adaptar às variações de demanda ou condições do negócio ao longo do tempo.
Por outro lado, assegura que há certos mecanismos contratuais e condições do arrendamento que estimulam a vocação do terminal para cargas similares às do estudo de demanda, tendo em vista os investimentos mínimos, a movimentação mínima exigida e a necessidade de aprovação do Poder Concedente para promover alterações contratuais.
Destaca que o terminal está dimensionado especificamente para atender a certo tipo de carga, observando o sentido da carga (embarque ou desembarque) bem como as quantidades específicas a serem movimentadas, tudo isso para atender à previsão de demanda constante no EVTEA. Assim, entende que a alteração do tipo de carga, embora permitida contratualmente, não impactará na política de atração de cargas de granel sólido vegetal para o Porto de Aratu.
Referente à atual situação da movimentação de cargas nos terminais ATU12 e ATU18, a SNPTA informa que as áreas de armazenagem dos terminais estão atualmente sem uso. O primeiro em função do comprometimento do sistema de esteiras transportadoras, e o segundo por falta de demanda da carga alvo para o silo existente, o cimento.
No entanto, os dois píeres de atracação encontram-se operacionais. Com redução expressiva de suas pranchas operacionais, mas em funcionamento. De forma majoritária, são realizadas operações de desembarque de cargas do grupo "adubos e fertilizantes", por meio de descarga direta em caminhões sobre o píer, sem uso do sistema de esteiras transportadoras e do sistema de armazenagem.
Quanto à consideração do potencial risco de abastecimento no estudo do ATU12, o Poder Concedente explica que os EVTEAs elaborados não consideravam o cenário de que a mesma empresa seria sagrada vencedora em ambos os terminais (ATU12 e ATU18) , assim, a solução de engenharia vislumbrada na modelagem foi a de que a arrendatária do ATU12 deveria realizar as obras/intervenções previstas para o TGS I sem impactar nas operações de desembarque de fertilizantes.
Destacou que o Porto de Salvador também realiza operações de desembarque de fertilizantes, logo também poderia ser utilizado para atender eventuais picos de demanda. 
Conclui que, tendo em vista este cenário, não foi considerado potencial risco de desabastecimento no estudo do ATU12.
Por fim, em relação à utilização dos Anuários Estatísticos da Antaq no EVTEA do ATU12, a SNPTA assegura que o estudo de demanda considerou o histórico de movimentação de adubos/fertilizantes no Complexo Portuário de Salvador e Aratu-Candeias, incluindo as movimentações dos Terminal de Granéis Sólidos - TGS I (ATU12) e TGS II (ATU18) do Porto de Aratu, tendo em vista as informações do referido anuário. 
ATU 18 Arrendatária Portuária SPE S.A.
A arrendatária do terminal ATU18, como parte interessada neste processo, também considerou pertinente apresentar seus argumentos quanto aos pontos questionados na presente representação (peça 72) .
Primeiramente, defende a inexistência de violação ao instrumento licitatório. Ressalta a legislação aplicada ao setor portuário brasileiro, em especial a Portaria MInfra 530/2019, na qual é prevista a alteração do tipo de carga, mantendo-se o perfil estabelecido no contrato de arrendamento.
Defende que o contrato de arrendamento possui características intrínsecas e indispensáveis, que permitem atender o dinamismo desse mercado, entre elas, a possibilidade de mudança do tipo de carga, prevista na regulação do setor portuário e que pode ser feita a qualquer momento, em consonância com o princípio constitucional da eficiência. 
Alega que a arrendatária seguiu a regulação do setor portuário, que permite, de forma regular e íntegra, a alteração do tipo de carga (inclusão de adubos e fertilizantes no ATU18) , mantendo-se o perfil de carga (granel sólido) , não havendo que se falar em ofensa ao princípio da vinculação estrita aos termos do edital.
Lembra que não existe norma jurídica que trate de limitação de natureza temporal para tal requerimento, não sendo plausível a alegação que o processamento do pedido se iniciou com pouco tempo após a realização do leilão.
Argumenta que a autorização para que o ATU18 se torne apto a receber fertilizantes durante o período de obras no ATU12, não configura alteração do perfil de carga objeto do contrato de arrendamento, mas apenas solicitação para inclusão provisória de fertilizante, o que não se configuraria qualquer tipo de violação ou afronta ao objeto licitado.
Em seguida, considera pertinente distinguir os termos perfil e tipo de carga. 
Alega que a Intermarítima, com o fito de induzir este Tribunal em erro, reforça a falsa ideia de que haveria tentativa de alteração do perfil de carga do terminal ATU18, e não do tipo de carga, como de fato ocorreu e que é expressamente autorizado pela regulamentação vigente. 
Destaca diferentes normativos que tratam da questão, e defende que os perfis de carga são segmentados em granel sólido, granel líquido e gasoso, carga geral e carga conteinerizada e que a especificação das cargas dentre de cada um dos perfis indicados constitui o tipo de carga. 
Com relação à legitimidade das decisões administrativas concebidas pela SNPTA e pela Antaq, sustenta que cada um dos entes envolvidos agiu no âmbito das suas competências, analisando de forma criteriosa o pleito da arrendatária.
Aponta que todas as análises e consequentes decisões se deram de forma uniforme, no sentido de conferir legalidade ao pedido de inclusão do tipo de carga granel sólido - fertilizante no âmbito do contrato de arrendamento. 
Por fim, afirma que a autorização para a alteração provisória do tipo de carga a ser movimentada no ATU18 foi precedida de análise de compatibilidade técnica e de conformidade com as políticas públicas do setor portuário, convergindo com o Plano de Desenvolvimento e Zoneamento do Porto (PDZ) e com o Plano Mestre do Porto de Aratu. Menciona ainda que foram analisados e afastados os possíveis impactos à concorrência e à ordem econômica. 
Intermarítima Portos e Logística S/A
A documentação encaminhada pela Intermarítima Portos e Logística S/A questiona ato da SNPTA, que autorizou a inclusão de novo perfil de carga no contrato de arrendamento 3/2021 (peça 5) , e da Antaq, que autorizou a movimentação para o mesmo arrendatário, em caráter especial por 180 dias, de carga diferente daquela que fora licitada.
Na visão da empresa, caso o Poder Concedente autorize de maneira definitiva a inclusão do perfil de carga no referido contrato estaria cometendo graves ilegalidades, em especial (i) violação ao instrumento convocatório, caracterizando burla à licitação; (ii) alteração sem justificativa prévia e tempestiva do PNL, Plano Mestre e PDZ da Companhia Docas do Estado da Bahia (Codeba) ; (iii) violação do art. 1º, inciso V, do Decreto 10.330/2020 (Qualificação PPI - ATU18) ; (iv) infração à ordem econômica; e (v) ausência de consulta prévia ao TCU (peça 1, p. 6) . 
Quanto à violação ao instrumento convocatório, alega que o edital e os respectivos esclarecimentos feitos pela Comissão Permanente de Licitação (CPL) da Antaq, restringiram o perfil de carga a ser explorado a granel sólido vegetal. Em resposta aos pedidos de esclarecimentos, em quesito relativo à destinação da área, a CPL informou que a "a movimentação (embarque e/ou desembarque) e armazenagem é para granéis sólidos vegetais":
Tabela 1 - pedido de esclarecimento edital 5/2020-Antaq
	Documento
	Item do documento
	Pedido de esclarecimento
	Resposta

	Edital 05/2020-ANTAQ
	2.1.1. A área total do Arrendamento em Candeias-BA, cujo código de identificação é ATU18, possui 51.562 m² (cinquenta e um mil e quinhentos e sessenta e dois metros quadrados) , sendo constituída pelos terrenos nos quais estão e serão implantados os equipamentos
	Nosso entendimento é que não existe qualquer tipo de restrição de produtos a serem movimentados no terminal pela concessionária, apenas indicando que a soja tende a ser o produto com maior volume, mas não se restringido nem se limitando a. Nosso entendimento está correto?
	O entendimento não está correto. A movimentação (embarque e/ou desembarque) e armazenagem é para granéis sólidos vegetais.

Fonte: peça 1, p. 3.
Defende que se o edital do ATU18 previsse a movimentação de fertilizantes, existiria a possibilidade de apresentação de ágio maior do que o valor ofertado, beneficiando os cofres da União.
Argumenta ainda que não seria possível a alteração do objeto em período excessivamente precoce, vez que o contrato de arrendamento 3/2021 ainda aguarda aprovação do seu Plano Básico de Implantação (PBI) . 
Argui que inexiste qualquer indício de interesse público na autorização que foi concedida preliminarmente pela SNPTA e pela Antaq para operação de fertilizantes no ATU18, pois trata-se de um interesse único e exclusivamente econômico da arrendatária, bem como, não há solução de continuidade do serviço prestado caso não fosse autorizada a operação.
Considera que o risco de dano à concorrência e infração à ordem econômica está claro, pois como são de áreas com sinergia operacional (ATU12 e ATU18) , a alteração definitiva do contrato de arrendamento possibilitará uma área muito maior do que aquela prevista no edital de Licitação operando uma única carga, o que é uma burla ao procedimento licitatório. Ou seja, estar-se-ia promovendo uma unificação operacional.
Traz que, ao aprovar as minutas dos contratos de arrendamento e respectivos editais (ATU12 e ATU18) , o TCU, na condição de fiscal dos contratos e cofres públicos, deveria ter sido consultado pelo MInfra e pela Antaq, sendo essa a diretriz da Instrução Normativa TCU 81/2018.
A Intermarítima argumenta que o que se promove, na prática, é uma "alteração de área" licitada, de modo a viabilizar a operação daquela carga cujo valor agregado é maior, em área originalmente voltada para movimentação de outro perfil, ocasionando em desvirtuamento dos estudos econômicos, ambientais e da concorrência.
Enfatiza que tal situação se agrava ainda mais quando se visualiza que a Antaq e o Poder Concedente autorizaram, ainda que de modo preliminar, a movimentação de carga diversa daquela prevista no Contrato e no PDZ do Porto de Aratu, sem oportunizar aos interessados que se manifestassem. 
Aduz que é primordial trazer ao conhecimento desta Corte de Contas o posicionamento da CPL da Antaq no Leilão 1/2022 do arrendamento STS11, relativamente à impugnação formulada pelo escritório de advocacia Tojal Renault Advogados Associados (peça 75, p. 13) . 
Informa que no âmbito do Leilão 1/2022-Antaq, foi solicitado à CPL o seguinte pedido de esclarecimento ao edital do terminal STS11:
Tabela 2 - pedido de esclarecimento Leilão 1/2022-Antaq
	Documento
	Item do documento
	Pedido de esclarecimento
	Resposta

	Minuta de Contrato de Arrendamento - STS11
	i. Para a verificação anual do atendimento à Movimentação Mínima Exigida, somente serão contabilizadas as movimentações de soja, farelo de soja, milho e açúcar realizadas por meio de embarcações atracadas no Porto Organizado, em operações que utilizem o Arrendamento.
	Está correto o entendimento de que a arrendatária poderá optar por movimentar qualquer granel sólido como carga e não somente granel sólido vegetal?
	O entendimento está correto. Mas o arrendatário deve observar as cargas a serem contabilizadas para cálculo do MME

Fonte: peça 75, p. 14.
Comunica que, diante da resposta ao questionamento, houve apresentação de impugnação, confrontando o fato de que "a despeito da vinculação ao instrumento convocatório, que é claro sobre a movimentação de granel sólido vegetal, e dos estudos que subsidiam a presente contratação, os quais igualmente avaliam a demanda, investimentos, condições operacionais e financeiras de um terminal de granel sólido vegetal, a CPL, a pretexto de interpretar uma regra, faz indevida e intempestiva alteração do objeto licitado, possibilitando a movimentação de granel sólido mineral". 
Em face à impugnação, a CPL reconheceu que houve erro na elaboração das respostas aos esclarecimentos, e emitiu comunicado retificando sua resposta anterior, afirmando que o objeto do contrato de arrendamento do STS11 a ser licitado é a movimentação de armazenagem de granéis vegetais.
Ressalta que o questionamento levantado na licitação do STS11 é o mesmo daquele realizado pela CS BRASIL no âmbito do Leilão do ATU18 e, portanto, deve-se considerar a postura da CPL (vinculada à Antaq) , como uma confissão de que a autorização que foi concedida por ocasião do ATU18 é antijurídica.
Análise da SeinfraPortoFerrovia
Inicialmente, destaca-se a ambiguidade quanto aos conceitos de "perfil" e "tipo" de carga. Reiteradamente, em diferentes documentos, utiliza-se um como se fosse o outro.
Apesar do equívoco, o Decreto 8.033/2013, que regulamenta a Lei 12.815/2013, Lei dos Portos, deixa claro em seu artigo 29, § 1º, as modalidades de "perfil" de carga:
art. 29. O instrumento da abertura de chamada ou de anúncio públicos, cujos extratos serão publicados no Diário Oficial da União e no sítio eletrônico da Antaq, indicará obrigatoriamente os seguintes parâmetros:
I - a região geográfica na qual será implantada a instalação portuária;
II - o perfil das cargas a serem movimentadas; e
III - a estimativa do volume de cargas ou de passageiros a ser movimentado nas instalações portuárias.
§ 1º O perfil de cargas a serem movimentadas será classificado conforme uma ou mais das seguintes modalidades:
I - granel sólido;
II - granel líquido e gasoso;
III - carga geral; ou
IV - carga conteinerizada.
 (grifo nosso) 
Nesse sentido, para a análise desta representação, torna-se indiscutível que perfil de carga se divide em granel sólido, granel líquido e gasoso, carga geral e carga conteinerizada. Portanto, dentro do perfil granel sólido, têm-se os tipos mineral e vegetal.
Os estudos visando ao arrendamento dos terminais ATU12 e ATU18 foram analisados pelo TCU previamente à licitação, no processo TC Processo 015.197/2020-4, e apreciado pelo Acórdão 2020/2020-TCU-Plenário, relatora Ministra Ana Arraes. O ATU12 foi licitado para a movimentação de granel sólido mineral e o ATU18 para granel sólido vegetal.
Destaca-se que a análise da desestatização por parte do TCU ocorreu baseada nos documentos enviados à época, os quais previam a movimentação de granéis sólidos minerais no ATU12 e granéis sólidos vegetais no ATU18. 
De acordo com a Lei de Portos, Lei 12.815/2013, é competência do Poder Concedente estabelecer o planejamento setorial e nacional observando sempre as diretrizes de logística integrada. 
O art. 5º-B da referida Lei estabelece que "o arrendamento de bem público destinado à atividade portuária será realizado mediante a celebração de contrato, precedida de licitação, em conformidade com o disposto nesta Lei e no seu regulamento".
O regulamento da Lei de Portos, foi cumprido pelo Decreto 8.033/2013, que trouxe ampla margem para alterações das balizas contratuais, sempre visando atingir o interesse público. Tais alterações foram consolidadas pela Portaria MInfra 530/2019, que estabelece o regulamento para efetivação de alterações no âmbito dos arrendamentos portuários.
O art. 6º da Portaria MInfra 530/2019 apresenta um rol de situações suscetíveis de serem englobadas aos contratos de arrendamento mediante a celebração de termos aditivos, firmados entre a União, por intermédio do Ministério da Infraestrutura, através da SNPTA e o arrendatário, com a interveniência da Antaq e da autoridade portuária.
São consideradas alterações contratuais passíveis de serem incorporadas aos contratos de arrendamento portuário, dentre outras: obrigação de realização de novos investimentos, expansão ou redução da área arrendada e alteração do tipo de carga movimentada.
A alteração do tipo de carga está disciplinada na Seção III da Portaria MInfra 530/2019:
Da alteração do tipo de carga
Art. 28. O poder concedente poderá aprovar, mediante requerimento do arrendatário, a alteração do tipo de carga que a instalação portuária está autorizada a movimentar e armazenar. 
Parágrafo único. Considera-se alteração de tipo de carga aquela que permitir ao arrendatário movimentar carga não permitida originalmente no contrato, mas enquadrada no mesmo perfil de carga que a instalação portuária já esteja autorizada pelo contrato a movimentar.
Art. 29. O arrendatário interessado na alteração de tipo de carga deverá apresentar requerimento ao poder concedente que contenha a justificativa do pleito e acompanhado de plano de investimento, se houver.
Parágrafo único. O requerimento de que trata o caput deverá conter, além de outras informações consideradas pertinentes:
I - informações e dados referentes à capacidade e ao desempenho atuais da instalação portuária;
II - as estimativas de capacidade e de desempenho da instalação portuária caso aprovada a alteração contratual proposta;
III - informações sobre a demanda pelos serviços que pretenda acrescentar ou excluir do objeto do contrato; e
IV - informações sobre os possíveis impactos concorrenciais na região de influência do porto resultantes da alteração contratual pretendida.
Art. 30. A alteração do tipo de carga que as instalações portuárias arrendadas estão autorizadas a movimentar será aprovada caso seja demonstrada sua compatibilidade e coerência com as políticas públicas definidas para o setor portuário e com o planejamento do porto organizado.
Art. 31. Ao receber o requerimento, a Secretaria Nacional de Portos e Transportes Aquaviários
requisitará manifestação da administração do porto, que deverá: 
I - informar se concorda com o pleito;
II - tratar da compatibilidade do pleito com o plano de desenvolvimento e zoneamento do porto - PDZ e demais instrumentos de planejamento do porto organizado; e
III - tratar dos potenciais impactos em relação à logística de movimentação no porto organizado.
Art. 32. Previamente à análise de reequilíbrio econômico-financeiro, a Antaq avaliará se a alteração de tipo de carga poderá causar dano à concorrência ou infração à ordem econômica.
 (grifo nosso) 
O processo previsto na Portaria MInfra 530/2019 ocorre em três etapas, na primeira o Poder Concedente analisa e aprova preliminarmente o pleito. A seguir, a Antaq examina o EVTEA e o equilíbrio econômico-financeiro no contrato de arrendamento. Por fim, o processo retorna ao Poder Concedente, a quem cabe promover a terceira e última etapa: a assinatura de Termo Aditivo, formalizando a alteração pleiteada.
A primeira etapa já foi concluída pelo MInfra. A Nota Técnica 91/2021/CGPD/DGCO/SNPTA (peça 37, p. 3) , aprovada pelo Despacho Decisório 117/2021//SNPTA (peça 37, p. 15) , inquirido nesta representação, examinou se o pedido realizado pela arrendatária atendia todos os requisitos e critérios para a promoção da alteração contratual no âmbito do contrato de arrendamento 3/2021.
Importante esclarecer também qual foi, de fato, o pedido de inclusão de carga realizado pela arrendatária do ATU18.
De acordo com o requerimento de acréscimo de carga (peça 37, p. 24-55) , as informações sobre a demanda pelos serviços que se pretende acrescentar ou excluir do objeto do contrato do arrendamento ATU18 corresponde à movimentação de fertilizante só nos dois primeiros anos (período de obras do ATU12) e a inclusão de minério de ferro a partir do quarto ano do contrato, conforme tabela abaixo: 
Tabela 3 - Informações sobre demanda micro (ATU18) 
	Carga
	2021
	2022
	2023
	2024
	2025
	 (...) 
	2045

	Fertilizante
	536
	770
	-
	-
	-
		-

	Minério de ferro
	-
	-
	-
	1.167
	2.000
		2.000

	Soja
	-
	-
	-
	676
	1.433
		2.160

	Total ATU18
	536
	770
	-
	1.842
	3.433
		4.160

      Fonte: peça 37, p. 46
Assim, de acordo com o pedido da arrendatária, constata-se que a movimentação de fertilizantes no ATU18 será no período necessário para a realização das obras no ATU12, após a qual a carga de fertilizante voltará integralmente para o ATU12, conforma previsto no EVTEA da licitação.
A carga que realmente será incluída definitivamente é a de minério de ferro, carga essa que não estava presente nos estudos. 
Também deve-se salientar que o pedido da arrendatária mantém a infraestrutura prevista no EVTEA para movimentação de granel vegetal, inclusive tendo obrigação mínima de movimentação para esse tipo de carga. Ou seja, o pedido de inclusão de carga não desobriga a arrendatária de fazer os investimentos previstos e movimentar a carga de granel sólido vegetal.
Dessa forma, não se observa desvirtuamento do arrendamento licitado.
A análise técnica realizada pela Coordenação Geral de Gestão de Contratos em Portos Delegados da SNPTA concluiu que o pleito atendia a todos os requisitos para aprovação preliminar do pleito, com a ressalva da necessidade da atualização do PDZ do Porto de Aratu, de forma a possibilitar a movimentação de granéis sólidos minerais no berço do ATU18, o que poderá ser realizado antes da assinatura do termo aditivo.
Na sequência, no Despacho Decisório 117/2021/SNPTA, as análises e conclusões foram encaminhadas à Antaq para o cumprimento da segunda fase do processo. 
Os contratos de concessão portuária possuem características próprias. São contratos de longa duração, geralmente com investimentos significativos e podem ser alterados unilateralmente pelo Poder Concedente. 
Além da alteração unilateral pelo Poder Concedente, a legislação e os normativos do setor permitem que o arrendatário também possa solicitar modificações no contrato, entre aquelas previstas na Portaria MInfra 530/2019. A referida portaria, assim como os demais normativos do setor, não estipula qualquer prazo de carência para as alterações.
 Assim, mesmo que chame atenção o fato de o arrendatário solicitar a alteração do tipo de carga meses após a assinatura do contrato, não há impedimento legal a tal pedido. A alteração do contrato poderá ser solicitada a qualquer tempo após a assinatura do contrato.
Ressalta-se também o caráter não vinculante do EVTEA, conforme disposto no ato justificatório, pois o projeto do licitante vencedor pode levar em consideração demandas diferentes daquelas previstas nos estudos, desde que dentro do mesmo perfil de carga, o que poderá representar inclusive investimentos maiores do que aqueles previstos no EVTEA:
11. Uma vez instada a elaborar os estudos, a EPL promoveu as ações necessárias, de modo que o EVTEA analisado por este Ato Justificatório representa cabalmente a Política Pública voltada ao setor portuário. De outra forma, há que se destacar que os estudos que embasaram o processo licitatório são referenciais, sendo que o projeto a ser efetivamente implantado será definido pelo licitante vencedor do certame, por meio de Projeto Executivo a ser aprovado pela Autoridade Portuária, a partir do Plano Básico de Implantação - PBI, analisado preliminarmente pelo Poder Concedente, e, posteriormente, pela Autoridade Portuária, previamente ao projeto executivo e à execução das obras.
 (grifo nosso)   
Já está claro que o perfil de carga autorizado no contrato 3/2021 é granel sólido, do tipo vegetal. A inclusão de um tipo de carga (mineral) enquadrada no mesmo perfil já autorizado está prevista no parágrafo único do art. 28 da Portaria MInfra 530/2019, não havendo ilegalidade neste ponto.  
Em conformidade com a Portaria MInfra 530/2019, para que a alteração possa ocorrer e o termo aditivo ser assinado, deverá haver alteração no PDZ do Porto, em cumprimento ao inciso II do art. 31. Quanto a este ponto, o Ministério informou na Nota Técnica 91/2021/CGPD/DGCO/SNPTA (peça 37, p. 8) , que está em andamento na Codeba o processo de revisão do plano, de modo a desfazer a diferenciação entre os tipos de granéis sólidos que cada berço poderá movimentar.
Ressalta-se que a movimentação de fertilizantes no berço do atual ATU18 ocorre há anos, atividade realizada pela Autoridade Portuária, já que o referido berço era público até então. Mesmo agora, após a licitação do terminal, a movimentação no berço continua, de forma precária, por meio da descarga direta em caminhões, de forma a atender aos produtores rurais da região.
A análise do histórico de movimentação de fertilizante no estado da Bahia confirma esse fato:
Tabela 4 - Movimentação, em toneladas, para adubos (fertilizantes) no estado da Bahia:
	Porto Público e Privado
	% 2021
	2021
		% 2020
	2020
	2019
	2018
	2017

	Aratu
	87,1%
	1.522.224
		92,8%
	1.326.756
	1.159.340
	1.037.476
	1.009.017

	Salvador
	7,5%
	130.761
		7,2%
	103.045
	65.305
	56.777
	0

	Gerdau Aços Longos
	5,4%
	94.800
		0,0%
	0
	2.000
	31.191
	0

	Total
	100,0%
	1.747.785
		100,0%
	1.429.801
	1.226.645
	1.125.443
	1.009.017

Fonte: anuário estatístico da Antaq
Percebe-se que o porto de Aratu é responsável, já de longa data, pela movimentação majoritária desse tipo de carga no estado da Bahia, e conforme informado pela Codeba (peça 73) , aproximadamente metade é movimentado no berço do TGS I e a outra metade no berço do TGS II.
O EVTEA do arrendamento ATU12 previu obras no píer desse arrendamento (TGS I) de forma que ao final das obras a demanda de fertilizantes fosse totalmente atendida só no ATU12. Contudo, a de se salientar que só após as obras é que o TGS I terá condições de atender toda a demanda.
Do exposto, conclui-se que eventual proibição de movimentação de fertilizantes no TGS II durante as obras do TGS I acarretará, de fato, na saída da carga do Porto de Aratu, com provável direcionamento ao terminal privado. A saída da carga se daria não pela concorrência, e sim por falta de opção. Ou seja, a proibição sim causará impacto na concorrência.
O TUP em questão, Terminal Marítimo da Gerdau (TMG) , teve aquisição concluída pela Intermarítima após autorização do CADE em agosto/2021 (peça 71, p. 42) .
Dessa forma, ao contrário do afirmado pela Intermarítima, existe sim interesse público em manter a movimentação de fertilizantes no TGS II até que as obras do TGS I estejam concluídas, de forma a aumentar a concorrência.
Questionada pela arrendatária, a Codeba se manifestou por meio do Ofício 61/2021/DCD-CODEBA/DPR/CODEBA (peça 43, p. 30) :
Considerando que essa inclusão não trará prejuízos às atividades do Porto de Aratu-Candeias, informo que esta Companhia não tem objeção ao pleito dessa arrendatária, desde que seja autorizado pelo Poder Concedente nos termos da Portaria MInfra nº 530, de 13 de agosto de 2019.
Salienta-se que o terminal ATU12 encontra-se em obras, em cumprimento aos investimentos pactuados no contrato de concessão, assim, a capacidade de descarga de fertilizantes encontra-se comprometida. 
Destaca-se que esta autorização terá efeito mínimo nas atividades desempenhadas pelo ATU18, visto que a descarga dos fertilizantes será feita diretamente em caminhões no berço. 
Por fim, frisa-se que o ATU12 e o ATU18 pertencem à mesma empresa, portanto considera-se que não há risco concorrencial, e que o pedido se coaduna com o interesse público da região, eis que impede a ocorrência de possível interrupção no atendimento à demanda de fertilizantes no Porto de Aratu-Candeias/BA.
Dessa forma, entende-se que não há impedimento para que ocorra a movimentação de fertilizantes no ATU18, de forma provisória, enquanto ocorrem as obras do ATU12, e que os atos administrativos do MInfra obedeceram aos requisitos estabelecidos na Portaria MInfra 530/2019. 
No entanto, considera-se pertinente dar ciência ao MInfra que somente assine o termo aditivo, alterando definitivamente o tipo de carga movimentada no ATU18, após a conclusão da revisão do PDZ por parte da Codeba, nos termos da Portaria MInfra 530/2019.
Neste ponto cabe a diferenciação entre a autorização do MInfra e a autorização da Antaq.
Conforme noticia o MInfra na Nota Técnica 91/2021/CGPD/DGCO/SNPTA (peça 37, p. 90) , no âmbito do Poder Concedente não há instrumento de gestão contratual que conceda a autorização para movimentação de carga não prevista em contrato de forma especial, previamente à análise dos órgãos intervenientes, em conformidade com a Portaria MInfra 530/2019. Por esta razão, a formalização da autorização para a movimentação pleiteada pelo arrendatário ocorrerá apenas após a assinatura do Termo Aditivo ao Contrato de Arrendamento. 
Por sua vez, a autorização da Antaq para movimentação provisória de carga em nada se confunde com alteração do perfil de carga, já que é, tão somente, uma autorização emergencial para a movimentação de carga já cativa ao porto, conforme prevê o art. 49 da Lei 10.233/2001:
art. 49. É facultado à Agência autorizar a prestação de serviços de transporte sujeitos a outras formas de outorga, em caráter especial e de emergência.
§ 1o A autorização em caráter de emergência vigorará por prazo máximo e improrrogável de cento e oitenta dias, não gerando direitos para continuidade de prestação dos serviços.
§ 2o A liberdade de preços referida no art. 45 não se aplica à autorização em caráter de emergência, sujeitando-se a empresa autorizada, nesse caso, ao regime de preços estabelecido pela Agência para as demais outorgas.
Dessa forma, concomitantemente à solicitação feita ao MInfra, a arrendatária ingressou com pedido para movimentação provisória de fertilizantes na Antaq.
O requerimento para autorização especial de acréscimo de tipo de carga no terminal ATU18 foi analisado pela área técnica da Agência na Nota Técnica 138/2021/GPO/SOG (peça 11) , apreciada pelo Acórdão 707/2021-Antaq (peça 38, p. 257) :
Vistos, relatados e discutidos os presentes autos, acordam os Diretores da Agência Nacional de Transportes Aquaviários, reunidos para a 512ª Reunião Ordinária da Diretoria Colegiada, realizada entre 8 e 10/11/2021, ante as razões expostas pelo Relator, Diretor-Geral Eduardo Nery, em: 
I - autorizar que a empresa ATU18 ARRENDATÁRIA PORTUÁRIA SPE S.A. realize operações com fertilizantes na área ATU18, no Porto de Aratu-Candeias/BA, em caráter especial, pelo prazo de 180 (cento e oitenta) dias ou até a conclusão do processo que trata da inclusão desse tipo de carga no objeto do Contrato de Arrendamento nº 03/2021-MINFRA; 
II - esclarecer que, expirado o prazo de 180 dias sem a conclusão do processo que trata da inclusão do novo tipo de carga no objeto do Contrato de Arrendamento nº 03/2021-MINFRA, caberá à empresa solicitar nova autorização, demonstrando que remanescem as condições aptas a respaldar medida dessa natureza; e 
III - cientificar a empresa ATU18 ARRENDATÁRIA PORTUÁRIA SPE S.A. acerca da presente decisão.
Destaca-se que o relator do processo na agência, enfatizou em seu voto que a movimentação adicional, promovida pela inclusão de nova carga, não poderá ser computada para fins de cumprimento da movimentação mínima exigida prevista no contrato, que compreende apenas as operações com granéis sólidos vegetais. Também frisou que cabe à autoridade portuária decidir sobre a forma de remuneração desta movimentação provisória. 
Dado o exposto, entende-se que Antaq, ao autorizar a movimentação provisória de fertilizantes no ATU18, agiu nos termos de sua competência legal, estabelecida no art. 49 da Lei 10.233/2001. Ademais a autorização só ocorreu após exame detalhado por parte da equipe técnica da agência. 
No decorrer deste processo, a SeinfraPortoFerrovia tomou conhecimento do pedido de integração logística feito pela arrendatária dos terminais ATU12 e ATU18, dado que a mesma empresa se sagrou vencedora de ambos os leilões.
Para assinatura do Contrato de Arrendamento, o Edital prevê a necessidade de cumprir algumas obrigações prévias, entre elas a apresentação do Plano Básico de Implantação (PBI) dos investimentos exigidos, os quais foram entregues pela arrendatária do ATU12 e do ATU18 em 26/4/2021 e 30/4/2021, respectivamente.
Nos PBIs apresentados, foi proposta a integração logística dos arrendamentos ATU12 e ATU18, com a movimentação de granéis sólidos minerais e vegetais em ambos os terminais, incluindo também a movimentação de novo tipo de carga (minério) .
A Medida Provisória 595/2012, convertida na Lei 12.815/2013, estabeleceu um novo marco regulatório para o setor portuário brasileiro. Um dos seus objetivos principais foi proporcionar mais agilidade e modernizar o setor, reduzindo os custos das transações. 
A mensagem que submeteu a referida medida ao Congresso Nacional propôs um modelo voltado para o aumento da eficiência do setor, baseado na ampliação da infraestrutura e da modernização da gestão portuária, no estímulo à expansão dos investimentos do setor privado e no aumento da movimentação de cargas com redução dos custos e eliminação de barreiras à entrada.
Nesse sentido, uma integração operacional dos terminais poderia otimizar os arranjos operacionais de ambas as áreas. A união logística dos arrendamentos também poderá melhorar a disponibilidade de berço, além de maior eficiência e, consequentemente, maior atração de cargas.
No entanto, uma vez que os serviços previstos nos contratos serão prestados por meio das operações integradas dos terminais, deve-se destacar alguns fatores importantes a serem considerados: o prazo distinto dos contratos de arrendamento, a diferenciação entre integração logística e unificação contratual e a ciência de que a integração logística não gera direito adquirido à prorrogação unificada dos contratos.
O contrato de arrendamento 03/2021, firmado em 17 de maio de 2021 entre União e ATU18 Arrendatária Portuária SPE S/A, tem como objeto contratual a movimentação e armazenagem de granel sólido vegetal, especialmente complexo de soja, por um prazo de 15 anos, prorrogável sucessivas vezes, a critério do Poder Concedente, até o limite máximo de 70 anos. 
O terminal ATU 12 foi arrendado na mesma data à empresa ATU12 Arrendatária Portuária SPE S/A e tem como objeto contratual a movimentação e armazenagem de granel sólido mineral, por um prazo de 25 anos, prorrogável sucessivas vezes, a critério do poder concedente, até o limite máximo de 70 anos.
A possibilidade de unificação de contratos de arrendamento está prevista na Portaria MInfra 530/2019, nos artigos 46 a 49:
Da unificação de contratos
Art. 46. O poder concedente poderá, mediante requerimento do arrendatário, promover a unificação de contratos de arrendamento, quando a medida resguardar o interesse público.
Art. 47. O requerimento de que trata o art. 46 deverá conter, entre outras informações consideradas pertinentes:
I - desenho esquemático que identifique as coordenadas geográficas das áreas dos contratos de arrendamento que se pretende unificar;
II - informações acerca do ganho de eficiência ao serviço portuário resultante da operação integrada das áreas correspondentes aos contratos a serem unificados; e
III - o plano de investimento que se pretende realizar, conforme dispõe o art. 10, quando houver.
Art. 48. Poderá ser realizada a unificação de contratos quando:
I - os contratos digam respeito a áreas contíguas que já operem ou devam passar a operar de modo integrado entre si; e
II - a operação integrada entre as áreas correspondentes aos contratos gerar ganho de eficiência ao serviço portuário.
Parágrafo único. A separação de áreas por vias de acesso terrestre dentro do porto organizado não descaracteriza a contiguidade.
Art. 49. A unificação de contratos de arrendamento se dará mediante a incorporação das áreas envolvidas ao contrato de maior relevância econômica e ensejará a celebração de aditivo contratual.
Parágrafo único. O prazo de vigência do contrato unificado não será superior ao menor prazo de vigência remanescente dos contratos unificados.
A prorrogação contratual, por sua vez, foi estabelecida no Decreto 8.033/2013, que regulamentou a Lei 12.815/2013, e no capítulo III da Portaria MInfra 530/2019.
art. 19.  Os contratos de concessão e de arrendamento terão prazo determinado, prorrogável por sucessivas vezes, a critério do poder concedente, observados os seguintes limites:   
I - no caso de concessão de porto organizado, os contratos terão prazo de vigência de até setenta anos, incluídos o prazo de vigência original e todas as prorrogações; e   
II - no caso de arrendamento de instalação portuária, os contratos terão prazo de vigência de até trinta e cinco anos, e poderão ser prorrogados até o máximo de setenta anos, incluídos o prazo de vigência original e todas as prorrogações. (grifo nosso) 
Além disso, há uma série de medidas que se deve adotar anteriormente à prorrogação contratual, como a recomposição do equilíbrio econômico-financeiro.
A Portaria MInfra 530/2019 também estipula regras para a revisão do cronograma de investimentos previstos no contrato:
Art. 50. O cronograma de implantação dos investimentos previstos em contrato de arrendamento poderá ser revisto para melhor adequação ao interesse público em razão de evento superveniente, assegurada a preservação da equação econômico-financeira original. (grifo nosso) 
É do interesse do Poder Concedente e da Autoridade Portuária que as atividades desempenhadas nos portos seja o mais eficiente possível. A integração logística, como informado pelo MInfra, traria maior dinamismo e eficiência ao Porto de Aratu.
Todavia, o Poder Concedente, caso aprove essa integração logística, que não significa unificação dos contratos de arrendamento, deve deixar claro ao solicitante que ao final do primeiro prazo (15 anos do ATU18) , não havendo interesse do Poder Concedente, o terminal deverá ser imediatamente devolvido e o arrendatário terá que adotar uma nova solução logística para o terminal remanescente (ATU12) . Também deve-se deixar assente que a associação operacional dos terminais não gerará direito adquirido à prorrogação contratual do terminal ATU18.
Ademais, deve-se analisar a necessidade de reequilíbrio econômico-financeiro, dada a nova formatação dos terminais.
De todo o exposto, entende-se que a integração logística de terminais contíguos pode tornar a operação portuária mais eficiente, trazendo benefícios a todos os envolvidos, arrendatário, usuários, Poder Concedente e Autoridade Portuária.
Contudo, considera-se oportuno dar ciência ao Minfra que deverá deixar claro ao arrendatário que a integração logística dos terminais ATU12 e ATU18 será apenas operacional, diferente de uma unificação de contratos. Também deve deixar evidente que não haverá garantia de prorrogação contratual conjunta dos terminais ao término do prazo do ATU18 e, caso não haja interesse público na prorrogação ao final do contrato, o terminal poderá ser relicitado independente da integração operacional. 
Por fim, quanto à suposta violação ao instrumento convocatório, em vista da inclusão do atendimento da demanda de granéis sólidos minerais, deve-se analisar com cuidado a pergunta realizada pela licitante do ATU18 e a resposta da Antaq à época dos fatos:
Pedido de esclarecimento:
Nosso entendimento é que não existe qualquer tipo de restrição de produtos a serem movimentados no terminal pela concessionária, apenas indicando que a soja tende a ser o produto com maior volume, mas não se restringido nem se limitando a. Nosso entendimento está correto?
Resposta:
O entendimento não está correto. A movimentação (embarque e/ou desembarque) e armazenagem é para granéis sólidos vegetais.
 (grifo nosso) 
Em que pese a resposta da Antaq não ter sido completa, de fato o arrendamento não está liberado para movimentação de qualquer tipo de carga. O edital previa a movimentação de granel sólido vegetal, mas existe a possibilidade de inclusão de outras cargas dentro do mesmo perfil (granel sólido) , conforme legislação vigente.
Em resposta a outro questionamento ao Edital 5/2020, a Antaq assim se manifestou: 
Pedido de esclarecimento
O Anexo 5 - Seção C-Engenharia, Cláusula 2, indica uma série de investimentos mínimos que a concessionária precisa construir. Caso ela entenda que possa investir em uma infraestrutura maior do que a listada, tanto em capacidade para os produtos listados quanto para eventual movimentação de outros produtos, ela tem esse direito? Também sobre o anexo de Engenharia, caso a empresa entenda que possa finalizaras obras em um menor espaço de tempo e iniciar a operação mais rapidamente, ela tem esse direito?
Resposta
A minuta de contrato e os estudos tratam de investimentos mínimos, sendo discricionário da arrendatária a realização de outros investimentos, sempre observando a legislação pertinente a matéria. E a arrendatária pode concluir os investimentos em um prazo menor.
 (grifo nosso) 
Do exposto, verifica-se que foi esclarecido aos participantes sobre a possibilidade de inclusão de novos investimentos para atender a outras cargas, com observância à legislação pertinente, ou seja, inclusão de carga dentro do mesmo perfil. Ressalta-se, contudo, que essa autorização é discricionária do Poder Concedente, observando os critérios estabelecidos na Portaria Minfra 530/2019.
Ressalta-se ainda que o ato justificatório, constante do material da licitação, destaca o caráter referencial do EVTEA, conforme já explicado.
Conclui-se, portanto, não existir violação ao instrumento convocatório.
Quanto às alegações da empresa Intermarítima sobre o caso do arrendamento STS11, no Porto de Santos, é forçoso reconhecer que a recente alteração do PDZ buscou organizar o porto (clusters) , de forma a deixar os arrendamentos de um mesmo tipo de carga em uma área próxima. Nesse sentido, as licitações recentes, na medida do possível, têm aglutinado os arrendamentos de um mesmo tipo de carga, de forma a aumentar a eficiência operacional.
Outra característica diferente dos projetos é que ao contrário do ATU18, a área do STS11 não possui espaço para inclusão de outras infraestruturas além daquelas já previstas (10 silos, armazéns, ferrovias internas, gates de caminhões, etc) . Para se ter ideia da diferença de tamanho dos arrendamentos, o estudo de demanda do ATU18 prevê movimentação de aproximadamente 2.000 toneladas em 2030, enquanto o STS11 prevê 12.000 toneladas.
A área do ATU18 possui inclusive uma área de expansão futura, para construção de novos silos, visando atender futura expansão de demanda além daquela prevista no EVTEA.
O art. 30 da Portaria Minfra 530/2019 prevê que:
Art. 30. A alteração do tipo de carga que as instalações portuárias arrendadas estão autorizadas a movimentar será aprovada caso seja demonstrada sua compatibilidade e coerência com as políticas públicas definidas para o setor portuário e com o planejamento do porto organizado.
 (grifo nosso) 
Dessa forma, naquele caso, seria incongruente autorizar a inclusão de outro tipo de carga no STS11, tendo em vista o planejamento do porto e a falta de espaço no arrendamento para atender outra carga diferente do granel sólido vegetal.
Já no porto de Aratu, o píer de atracação (TGS I) pertencente ao ATU12 (áreas 13 e 24 da figura 1) e o TGS II pertencente ao ATU18 (áreas 1, 2 e 15 da figura 1) , integrantes do mesmo grupo econômico, movimentam fertilizantes já há bastante tempo e estão autorizados pelo PDZ a movimentar granéis sólidos compatíveis com a carga primária prevista: a vegetal.
Figura 1 - PDZ porto de Aratu/BA

Fonte: PDZ do Porto de Aratu
CONCLUSÃO
Trata-se de representação formulada pela Unidade Técnica a partir de denúncia acerca de supostas irregularidades na atuação da Secretaria Nacional de Portos e Transportes Aquaviários (SNPTA) e da Agência Nacional de Transportes Aquaviários (Antaq) , por terem autorizado a inclusão do perfil de carga graneis sólidos minerais no Contrato de Arrendamento 3/2021, referente ao Terminal Portuário ATU18, localizado no Porto de Aratu/BA, originalmente desenhado e licitado para movimentar apenas graneis sólidos vegetais.
Após a análise, entendeu-se que não há impedimento para que ocorra a movimentação de fertilizantes no ATU18, de forma provisória, enquanto ocorrem as obras do ATU12 e que os atos administrativos do MInfra obedeceram aos requisitos estabelecidos na Portaria MInfra 530/2019. 
No entanto, considerou-se pertinente dar ciência ao MInfra que somente assine o termo aditivo alterando definitivamente o tipo de carga movimentada no ATU18 após a conclusão da revisão do PDZ por parte da Codeba, nos termos da Portaria MInfra 530/2019.
Entendeu-se também que Antaq, ao autorizar a movimentação provisória de fertilizantes no ATU18, agiu nos termos de sua competência legal, estabelecida no art. 49 da Lei 10.233/2001. E que, ademais, a autorização só ocorreu após exame detalhado por parte da equipe técnica da agência. 
Quanto à integração logística de terminais contíguos, entende-se que poderá tornar a operação portuária mais eficiente, trazendo benefícios a todos os envolvidos, arrendatário, usuários, Poder Concedente e Autoridade Portuária.
Contudo, considera-se oportuno dar ciência ao Minfra que deixe claro ao arrendatário que a integração logística dos terminais ATU12 e ATU18 será apenas operacional, diferente de uma unificação de contratos. Também deve deixar evidente que não haverá garantia de prorrogação contratual conjunta dos terminais ao término do prazo do ATU18 e, caso não haja interesse público na prorrogação ao final do contrato, o terminal o terminal poderá ser relicitado independente da integração operacional. Dessa forma, concluiu-se pela improcedência da representação.
PROPOSTA DE ENCAMINHAMENTO
Ante todo o exposto, submetem-se os autos à consideração superior, propondo: 
conhecer da presente representação, satisfeitos os requisitos de admissibilidade previstos nos arts. 235 e 237, inciso VI, do Regimento Interno deste Tribunal, e no art. 103, § 1º, da Resolução - TCU 259/2014, para, no mérito, considerá-la improcedente;
dar ciência ao Ministério da Infraestrutura, com fundamento no art. 9º, inciso II, da Resolução-TCU 315/2020, que, em observância aos arts. 30, 46 e 65 da Portaria MInfra 530/2019:
b.1) aguarde a conclusão da revisão do Plano de Desenvolvimento e Zoneamento do Porto de Aratu para então assinar possível termo aditivo ao contrato 3/2021;
b.2) caso aprove a integração logística dos terminais ATU12 e ATU18, evidencie ao arrendatário que:
b.2.1) a integração logística dos terminais ATU12 e ATU18 será apenas operacional, diferente de uma unificação de contratos;
b.2.2) não haverá garantia de prorrogação contratual conjunta dos terminais ao término do prazo do contrato do ATU18;
b.2.3) se não houver interesse público na futura prorrogação, o terminal poderá ser relicitado independente da integração operacional;
 informar à empresa Intermarítima, à ATU 18 Arrendatária Portuária SPE S.A, à Secretaria Nacional de Portos e Transportes Aquaviários do Ministério da Infraestrutura (SNPTA/MInfra) , à Agência Nacional de Transportes Aquaviários (Antaq) e a Companhia das Docas do estado da Bahia (Codeba) do acórdão que vier a ser proferido, destacando que o relatório e o voto que fundamentam a deliberação ora encaminhada podem ser acessados por meio do endereço eletrônico www.tcu.gov.br/acordaos; e
arquivar o presente processo, com fundamento no art. 169, inciso III, do Regimento Interno do Tribunal."
2.	É o Relatório.

Beatriz Giraldez Esquivel Gallotti Beserra (35253/OAB-DF), Alexandre Moreira Lopes (41.351/OAB-DF) e outros, representando Intermaritima Portos e Logistica S.A; Geneci Maria Fachinello Bonetti, representando Agência Nacional de Transportes Aquaviários; Henrique Cesar Mourão (32340/OAB-MG), Paulo Henrique Monteiro da Silva (39327/OAB-DF) e outros, representando Atu 18 Arrendataria Portuaria Spe S.A.

Não atuou.

REPRESENTAÇÃO. ALTERAÇÃO DO PERFIL DE CARGA DE TERMINAL PORTUÁRIO ARRENDADO. VERIFICAÇÃO DE OCORRÊNCIA DE FATO NOVO. REVOGAÇÃO DA DECISÃO IMPUGNADA. CONHECIMENTO. PROCEDÊNCIA PARCIAL. EMISSÃO DE CIÊNCIA. ARQUIVAMENTO.

REPRESENTAÇÃO (REPR)

Secretaria de Fiscalização de Infraestrutura Portuária e Ferroviária (SeinfraPor).

Trata-se de Representação da unidade técnica do TCU, formulada a partir de denúncia acerca de suposta irregularidade do Despacho Decisório 117/2021/SNPTA, da Secretaria Nacional de Portos e Transportes Aquaviários, que autorizou a inclusão de perfil de carga granel sólido mineral (fertilizante) no Contrato de Arrendamento 3/2021, firmado entre o Ministério da Infraestrutura (MInfra) e ATU 18 Arrendatária Portuária SPE S.A (ATU18) . Em acréscimo, apontou irregularidades no Acórdão 707/2021, da Agência Nacional de Transportes Aquaviários (Antaq) , que autorizou a empresa ATU 18 a movimentar granel sólido mineral, notadamente fertilizantes, no Porto de Aratu/BA, sem os estudos e análises necessários exigidos pelo ordenamento jurídico (peça 1) .
2.	A Representação pode ser conhecida, visto que estão satisfeitos os requisitos de admissibilidade constantes nos arts. 235 e 237, inciso VI e parágrafo único, do Regimento Interno/TCU, e no art. 103, § 1º, da Resolução-TCU 259/2014.
3.	Em dezembro de 2020, foram licitados dois terminais portuários no Porto de Aratu/BA: (i)  ATU12, para movimentação de graneis sólidos minerais, especialmente fertilizantes, e (ii) ATU18, para movimentação de graneis sólidos vegetais, especialmente soja. Um mesmo grupo econômico sagrou-se vencedor dos dois certames, a CSBRASIL Transporte de passageiros e serviços ambientais Ltda. (peça 22, p. 2) . O contrato de arrendamento 3/2021, referente ao terminal ATU18, foi assinado em 17/5/2021 e, em 14/9/2021, menos de 4 meses após a celebração da avença, a arrendatária solicitou a inclusão do novo perfil de carga (adubos e fertilizantes) no escopo do contrato recém-assinado (peça 9, p. 1-5) .
4.	Por meio de decisões administrativas da SNPTA e da Antaq, atendendo ao pedido da arrendatária, foi autorizado a inclusão de novo perfil de carga no Contrato 3/2021 - adubos e fertilizantes - diferente daquela para o qual o terminal foi licitado - graneis vegetais.
5.	Segundo a empresa comunicante, caso o Poder Concedente autorize de maneira definitiva a inclusão do perfil de carga no referido contrato, estaria cometendo graves ilegalidades, em especial:
 (i) violação ao instrumento convocatório, caracterizando burla à licitação; 
 (ii) alteração sem justificativa prévia e tempestiva do PNL, Plano Mestre e PDZ da Companhia Docas do Estado da Bahia (Codeba) ; 
 (iii) violação do art. 1º, inciso V, do Decreto 10.330/2020 (Qualificação PPI - ATU18) ; 
 (iv) infração à ordem econômica; e 
 (v) ausência de consulta prévia ao TCU (peça 1, p. 6) . 
6.	Na instrução inicial, a Secretaria de Fiscalização de Infraestrutura Portuária e Ferroviária propôs conhecer da representação, realizar diligência e oitiva da Secretaria Nacional de Portos e Transporte Aquaviário/Minfra e da Antaq, para que se manifestassem sobre a profundidade dos estudos realizados para concluir que não houve impactos negativos ao planejamento portuário federal e local, bem como à inexistência de danos ou infrações à concorrência nas citadas decisões, que autorizaram a inclusão de perfil de carga de graneis sólidos minerais ao terminal portuário ATU18, localizado em Aratu/BA (peças 22 a 24) .
7.	Em Despacho datado de 20/12/2021 (peça 27) , ao identificar indícios de violação ao princípio da vinculação ao instrumento convocatório e a presença dos requisitos previstos no art. 276 do Regimento Interno, o então relator - Ministro Raimundo Carreiro - suspendeu a eficácia do Despacho Decisório 117/2021/SNPTA e do Acórdão 707/2021-Antaq, até que fossem apresentados os esclarecimentos ao TCU. Na mesma decisão, determinou cautelarmente à SNPTA e à Antaq que se abstivessem de autorizar a extensão de perfil de carga previsto originalmente para ser movimentado pelo terminal ATU12 ao escopo do Contrato 3/2021, referente ao terminal ATU18, até a decisão de mérito do Tribunal. E ainda, oportunizou à sociedade empresária ATU 18 Arrendatária Portuária SPE S.A. se manifestar, caso quisesse, sobre os pressupostos da medida cautelar.
8.	Mediante o Ofício 323/2021/DG, a agência reguladora interpôs Agravo com pedido de efeito suspensivo contra a Decisão proferida pelo Min. Relator (peças 33 e 34) , destacando a natureza emergencial da autorização concedida, face às restrições para movimentação de fertilizantes no complexo portuário.
9.	Por meio do Acórdão 64/2022-TCU-Plenário, de 19/1/2022, relator Ministro Raimundo Carreiro, o Tribunal conheceu e deu provimento ao recurso, para revogar a medida cautelar, e restituiu o processo à SeinfraPortoFerrovia para a continuidade da análise (peça 45) .
10.	Além das respostas às oitivas que já constavam nos autos, a unidade técnica dirigiu diligência à SNPTA para esclarecimento das seguintes questões (peça 62, p. 8) :
por qual razão o potencial risco de desabastecimento não foi considerado no estudo do ATU12;
se os anuários estatísticos apresentados pela Antaq apontando movimentação significativa de fertilizantes também na área do ATU18 foram utilizados no EVTEA do arrendamento;
de que forma o Poder Concedente poderá manter a política de atração de cargas de granel sólido vegetal para o Porto de Aratu, garantindo a eficiência máxima do terminal, mesmo com a adição de uma carga tão distinta no contrato, considerando a intenção do arrendatário de movimentar também minério de ferro no ATU18;  
qual seria o impacto dessa possível alteração no contrato do ATU18, considerando a área total do arrendamento.
dadas as respostas aos questionamentos feitos na Audiência Pública e pela UT, se a autorização para minério de ferro não iria contra o entendimento exposto no processo licitatório, ou seja, se não ocorreria violação ao princípio da vinculação ao instrumento convocatório;
em que fase se encontra a análise dos Planos Básicos de Implantação (PBIs) dos terminais ATU12 e ATU18; e
como se encontra atualmente a movimentação de cargas nos terminais ATU12 e ATU18.
11.	Foi encaminhado pela SNPTA o Ofício 24/2022/AECI (peça 67) , juntamente com a Nota Técnica 29/2022/CGMP (peça 68) , na qual presta os esclarecimentos solicitados. Adicionalmente, também se manifestaram a empresa Intermarítima Portos e Logística S.A. (peças 70-71 e 75-81) e a ATU 18 Arrendatária Portuária SPE S.A. (peça 72) .
12.	Em sua instrução de mérito, a área técnica do TCU, em pareceres uníssonos, apresentou a seguinte conclusão (peça 82, p. 19-20) :
152.	Após a análise, entendeu-se que não há impedimento para que ocorra a movimentação de fertilizantes no ATU18, de forma provisória, enquanto ocorrem as obras do ATU12 e que os atos administrativos do MInfra obedeceram aos requisitos estabelecidos na Portaria MInfra 530/2019. 
153.	No entanto, considerou-se pertinente dar ciência ao MInfra que somente assine o termo aditivo alterando definitivamente o tipo de carga movimentada no ATU18 após a conclusão da revisão do PDZ por parte da Codeba, nos termos da Portaria MInfra 530/2019.
154.	Entendeu-se também que Antaq, ao autorizar a movimentação provisória de fertilizantes no ATU18, agiu nos termos de sua competência legal, estabelecida no art. 49 da Lei 10.233/2001. E que, ademais, a autorização só ocorreu após exame detalhado por parte da equipe técnica da agência. 
155.	Quanto à integração logística de terminais contíguos, entende-se que poderá tornar a operação portuária mais eficiente, trazendo benefícios a todos os envolvidos, arrendatário, usuários, Poder Concedente e Autoridade Portuária.
156.	Contudo, considera-se oportuno dar ciência ao Minfra que deixe claro ao arrendatário que a integração logística dos terminais ATU12 e ATU18 será apenas operacional, diferente de uma unificação de contratos. Também deve deixar evidente que não haverá garantia de prorrogação contratual conjunta dos terminais ao término do prazo do ATU18 e, caso não haja interesse público na prorrogação ao final do contrato, o terminal o terminal poderá ser relicitado independente da integração operacional. Dessa forma, concluiu-se pela improcedência da representação.
13.	A proposta de encaminhamento da SeinfraPortoFerrovia contempla a emissão de ciência ao Minfra, in verbis:
dar ciência ao Ministério da Infraestrutura, com fundamento no art. 9º, inciso II, da Resolução-TCU 315/2020, que, em observância aos arts. 30, 46 e 65 da Portaria MInfra 530/2019:
b.1) aguarde a conclusão da revisão do Plano de Desenvolvimento e Zoneamento do Porto de Aratu para então assinar possível termo aditivo ao contrato 3/2021;
b.2) caso aprove a integração logística dos terminais ATU12 e ATU18, evidencie ao arrendatário que:
b.2.1) a integração logística dos terminais ATU12 e ATU18 será apenas operacional, diferente de uma unificação de contratos;
b.2.2) não haverá garantia de prorrogação contratual conjunta dos terminais ao término do prazo do contrato do ATU18;
b.2.3) se não houver interesse público na futura prorrogação, o terminal poderá ser relicitado independente da integração operacional;
14.	Realizada a breve introdução, passo a deliberar.
15.	Primeiramente, cumpre registrar que que a desestatização dos terminais ATU12 e ATU18 foi objeto de escrutínio por parte deste Tribunal, no processo TC Processo 015.197/2020-4, tendo sido analisados os documentos jurídicos e a modelagem econômico-financeira dos arrendamentos propostos. Os estudos que embasaram os processos licitatórios foram apreciados por meio do Acórdão 2020/2020-TCU-Plenário, de relatoria da Ministra Ana Arraes, que informou aos jurisdicionados que não haviam sido identificadas irregularidades que pudessem desaconselhar o prosseguimento dos certames, emitindo, complementarmente, recomendações ao Ministério da Infraestrutura.
16.	Acolho, com algumas ressalvas, a instrução da área técnica, e passo a tecer breves considerações sobre a matéria.
17.	Sobre a inclusão, ou mesmo alteração, do tipo de carga a ser movimentada em determinado arrendamento portuário, deve-se registrar que o regramento infralegal permite tal flexibilização, nos termos do Decreto 8.033/2013 e da Portaria-Minfra 530/2019. Entendo que essas medidas são positivas e necessárias, considerando que os contratos de arrendamento são de longo prazo, sujeitos a intercorrências, não previstas no momento de sua assinatura, que recomendem a modificação dos termos inicialmente pactuados.
18.	Contudo, no caso sub examine, verifica-se que os pedidos de inclusão de novos tipos de carga (fertilizantes e minério de ferro) no terminal ATU18 foram realizados poucos meses após a assinatura do contrato de arrendamento 3/2021. Mais grave ainda, a licitação previa uma grande quantidade de intervenções estruturais e de investimentos, para a montagem de um terminal voltado ao embarque de graneis vegetais, especialmente soja, na área greenfield licitada.
19.	Conforme se depreende do TC Processo 015.197/2020-4, o objetivo primordial que se buscava com a licitação do ATU18, a partir da instalação do terminal de produtos agrícolas, era a diversificação de cargas movimentadas pelo Porto de Aratu. Nesse sentido, toda a cadeia do agronegócio na área de influência do porto seria beneficiada, particularmente a região de expansão conhecida por Matopiba, com a possibilidade de utilização do ATU18 para escoamento da produção.
20.	Além das questões mercadológicas afetadas pela mudança do tipo de carga, há que se ressaltar que os estudos de engenharia disponibilizados na licitação foram elaborados considerando a implantação do terminal de embarque de graneis vegetais, que requer soluções diferentes de um terminal voltado para graneis minerais, carga que apresenta peso específico bastante superior. Pode-se mencionar as instalações de acondicionamento, bem como os equipamentos para recepção e transporte da carga, que possuem características diferentes e não podem ser compartilhados entre tipos diversos, por questões sanitárias. Inclusive, cabe lembrar que os requisitos estruturais dos berços de atracação também são diferentes para os navios-tipo de cada produto.
21.	A Lei 12.815/2013 (Lei dos Portos) incumbiu ao Ministério da Infraestrutura de elaborar o planejamento do setor portuário e de definir as diretrizes das licitações de terminais nos portos públicos:
Lei 12.815/2013. Art. 16. Ao poder concedente compete:
I - elaborar o planejamento setorial em conformidade com as políticas e diretrizes de logística integrada;
II - definir as diretrizes para a realização dos procedimentos licitatórios, das chamadas públicas e dos processos seletivos de que trata esta Lei, inclusive para os respectivos editais e instrumentos convocatórios;
22.	A Constituição Federal, no caput do art. 174, destacou a atividade de planejamento do Estado, nos seguintes termos:
CF/1988. Art. 174. Como agente normativo e regulador da atividade econômica, o Estado exercerá, na forma da lei, as funções de fiscalização, incentivo e planejamento, sendo este determinante para o setor público e indicativo para o setor privado. (grifo acrescido) 
23.	Por conseguinte, deve o setor público obrigatoriamente observar o planejamento realizado por ocasião da licitação do arrendamento no setor portuário, ao deliberar sobre pleitos para alterações contratuais relevantes. Particularmente quando esses pedidos ocorrem antes do cumprimento das obrigações imediatas previstas na licitação, como o caso tratado nos presentes autos. Ressalte-se ainda que a realização da licitação gerou expectativas legítimas nos agentes do mercado de que haveria a construção de um terminal de graneis vegetais no ATU18, que devem ser consideradas.
24.	Ademais, cabe lembrar que a transmutação do contrato de arrendamento recém assinado pode configurar burla a princípios caros que disciplinam os procedimentos licitatórios, como a vinculação ao edital, o tratamento isonômico que deve ser dispensado aos concorrentes e a seleção da proposta mais vantajosa para a Administração.
25.	No caso concreto, a unidade técnica propõe considerar a representação, no mérito, improcedente. Adicionalmente, aponta que não haveria impedimento para a movimentação dessa carga no ATU18, de forma provisória, enquanto ocorrem as obras do ATU12, e que os atos administrativos do Ministério da Infraestrutura obedeceram aos requisitos estabelecidos na Portaria MInfra 530/2019 (peça 82, p. 13-14) .
26.	Divirjo desse entendimento e considero a representação, pelos motivos expostos, parcialmente procedente.
27.	Encontrando-se o processo já pautado para a Sessão do Plenário de 26/10/2022, recebi a informação de que a Secretaria Nacional de Portos e Transporte Aquaviário do Ministério da Infraestrutura revogou o Despacho Decisório 117/2021/SNPTA, por meio do Despacho 72/2022/SNPTA, emitido em 22/10/2022 (peça 86) . Logo, há de se reconhecer a perda, em parte, do objeto da representação.
28.	Assim, entendo adequado dar ciência ao Ministério da Infraestrutura e à Antaq de que a alteração do tipo de carga para o qual o terminal foi planejado, antes do cumprimento, pelo arrendatário, das obrigações imediatas previstas no edital de licitação, fere o art. 16, incisos I e II, da Lei 12.815/2013 c/c o art. 174 da Constituição Federal, bem como o art. 14 da Lei 8.987/1995.
29.	Deixo de consignar medidas mais gravosas, nesta oportunidade, em razão da exposição de motivos do mencionado Despacho Decisório 72/2022/SNPTA se mostrar alinhada com alguns dos pontos principais levantados no presente voto. In verbis:
"Não é demais lembrar que foi opção e/ou decisão do Poder Concedente desenvolver um modelo de exploração de áreas segregando os arrendamentos para movimentação de graneis sólidos minerais, vis a vis com aqueles de origem vegetal, posicionamento ratificado no curso do procedimento licitatório, o que vincula, por princípio de direito, os instrumentos editalícios e contratuais." (peça 86, p. 3) 
30.	Em relação às propostas de encaminhamento sugeridas pela área técnica para a hipótese de integração logística entre os terminais, entendo que sobrepassam a questão fulcral dos autos, por isso deixo de acolhê-las nessa ocasião, não obstante possam ser objeto de eventuais futuras fiscalizações.
31.	Ante o exposto, VOTO para que seja adotado a proposta de Acórdão que submeto à apreciação deste Plenário. 
TCU, Sala das Sessões, em 26 de outubro de 2022.
ANTONIO ANASTASIA 
Relator